臺灣高等法院刑事判決
110年度重金上更二字第7號
上  訴  人  
即  被  告  劉信平


選任辯護人  林俊宏律師
            葉建廷律師
上列上訴人即被告因違反證券交易法案件，不服臺灣臺北地方法
院106年度金訴字第15號，中華民國107年3月28日第一審判決（
起訴案號：臺灣臺北地方檢察署106年度偵字第11384號、106年
度偵字第11654號），提起上訴，經判決後，由最高法院第二次
發回更審，本院判決如下：
    主  文
原判決關於劉信平部分撤銷。
劉信平無罪。
    理  由
一、本件公訴意旨略以：上訴人即被告劉信平（下稱被告）係百
    順旅行社股份有限公司(下稱百順旅行社)實際負責人，該公
    司為復興航空運輸股份有限公司（下稱復興航空，民國100
    年11月1日股票上市，106年2月2日股票下市）票務代理業者
    。復興航空於105年11月16日明確無法繼續經營，研議解散
    後，團控人員林彥君於105年11月21日上午9時許，依復興航
    空臺灣區業務部協理朱光宙之指示，將「隔(22)日全面航線
    停飛1天」消息，通知各旅行社，俾利協助客戶處理航班遷
    轉事宜。適逢百順旅行社窗口呂佳穎發現復興航空訂位系統
    鎖死之異常情況，向副總經理林秋文報告，林秋文除了立刻
    向被告報告外，並於同日上午10時許，打電話向復興航空北
    海道線控人員陳立雯確認，得知異常原因為「復興航空將於
    隔(22)日全面航線停飛1天」後，林秋文旋於21日上午10時3
    7分，以行動電話將前揭重大消息告知被告，被告因此屬於
    證券交易法第157條之1第1項第3款「基於職業或控制關係獲
    悉消息之人」。又被告得知前揭重大消息後，因具長年經營
    國外旅遊業務經驗，深知「航空公司全面航線停飛1天」情
    形，在航空業界係屬重大異常情事，已預見復興航空必有重
    大利空消息，且當時市場上尚未有任何新聞媒體報導或經復
    興航空公開證實之重大訊息，為了不法規避損失，旋即使用
    百順旅行社59.124.228.88號IP網路，於10時29分06秒（起
    訴書誤載為10時29分56秒，應予更正）起第1筆委賣，自10
    時40分12秒起放大委賣數量，直到11時53分39秒止，以每股
    5.04元至每股5.47元不等之價格，分成79筆下單，其中更有
    10筆以跌停價賣出，出脫其國泰綜合證券股份有限公司館前
    分公司0000000號證券帳戶（下稱國泰證券帳戶）、元富證
    券股份有限公司城東分公司0000000號證券帳戶（下稱元富
    證券帳戶）內所持有之全部復興航空股票，合計出售數量為
    3,419仟股，賣出金額達17,546,510元，賣出股數高達當日
    市場成交量之32.18％。因認被告違反證券交易法第157條之1
    第1項規定，涉犯同法第171條第1項第1款之內線交易罪嫌等
    語。
二、按犯罪事實應依證據認定之，無證據不得認定犯罪事實；不
    能證明被告犯罪者，應諭知無罪之判決，刑事訴訟法第154
    條第2項、第301條第1項分別定有明文。又事實之認定，應
    憑證據，如未能發現相當證據，或證據不足以證明，自不能
    以推測或擬制之方法，為裁判基礎；認定不利於被告之事實
    ，須依積極證據，苟積極證據不足為不利於被告事實之認定
    時，即應為有利於被告之認定，更不必有何有利之證據；認
    定犯罪事實所憑之證據，雖不以直接證據為限，間接證據亦
    包括在內；然而無論直接或間接證據，其為訴訟上之證明，
    須於通常一般之人均不致有所懷疑，而得確信其為真實之程
    度者，始得據為有罪之認定，倘檢察官所提出之證據，不足
    為被告有罪之積極證明，或其闡明之證明方法，無從說服法
    官以形成被告有罪之心證，基於無罪推定之原則，自應為被
    告無罪判決之諭知（最高法院30年度上字第816號、40年度
    上字第86號、76年度台上字第4986號、92年度台上字第128
    號判決意旨參照）。
三、按犯罪事實之認定，係據以確定具體刑罰權之基礎，自須經
    嚴格證明，故其所憑之證據不僅應具有證據能力，且須經合
    法之調查程序，否則即不得作為有罪認定之依據。倘法院審
    理之結果，認為不能證明被告犯罪，而為無罪之諭知，即無
    刑事訴訟法第154條第2項所謂「應依證據認定」之犯罪事實
    之存在，因此，同法第308條前段規定，無罪之判決書只須
    記載主文及理由，且其理由之論述，僅須與卷存證據資料相
    符，且與經驗法則、論理法則無違即可，所使用之證據亦不
    以具有證據能力者為限，即使不具證據能力之傳聞證據，亦
    非不得資為彈劾證據使用，以供法院綜合研判形成心證之參
    考，故無罪之判決書，就傳聞證據是否例外具有證據能力，
    本無須於理由內論敘說明（最高法院100年度台上字第2980
    號、106年度台上字第1426號判決意旨參照）。經查，本院
    既認檢察官所舉之各項證據，尚不足以證明被告犯罪（詳後
    述），則本院即無庸就上揭證據之證據能力有無逐一論述說
    明，特此敘明。
四、檢察官認被告涉嫌內線交易，無非以被告自身所辯、證人即
    復興航空董事長林明昇、執行長劉東明、財務長楊炫儀、業
    務部主任莊璧蓮、業務部員工林立雯、陳玟玲、林彥君、百
    順旅行社副總經理林秋文等人之證詞，及臺灣證券交易所股
    份有限公司（下稱證交所）106年4月21日函文所檢送之投資
    人委託成交對應表、復興航空105年度公開資訊觀測站發布
    之重大訊息暨被告之國泰證券帳戶、元富證券帳戶交易明細
    等證據，為其主要論據。
五、訊據被告就其係百順旅行社實際負責人，百順旅行社為復興
    航空票務代理業者，且其自105年11月21日上午10時29分06
    秒起至同日上午11時53分39秒止，將持有之復興航空股票共
    3,419仟股全數售出等情，均坦承不諱，惟堅決否認有何公
    訴意旨所指內線交易犯行，並辯稱：被告於105年11月21日
    出脫全數復興航空股票，乃基於旅行業者之專業判斷所為，
    並非從林秋文處獲悉「復興航空停航1天」之重大消息所致
    。被告雖曾於當日上午10時37分許與林秋文通話，但林秋文
    在此之前並未與陳立雯取得聯繫，被告自不可能由此管道輾
    轉得知復興航空內部消息。被告於105年11月21日上午11時3
    6分27秒以前所賣出之復興航空股票數量與價格，都是依照
    證交所揭露之「五檔揭示價量資訊」內容決定，並非一個合
    理投資人知悉所謂重大利空消息後之賣法。又觀諸批踢踢實
    業坊網站當日上午11時27分、11時38分之2篇發文及下方留
    言，均已直指復興航空即將停航，股價已經下跌等情，則被
    告在11時36分27秒後開始大量、快速出脫復興航空股票，乃
    依照網路揭露之公開資訊所為，自不構成內線交易等語。經
    查：
（一）被告係百順旅行社實際負責人，而百順旅行社為復興航空
      票務代理業者，且被告於105年11月21日上午10時29分06
      秒起開始委賣復興航空股票，10時40分12秒起放大委賣數
      量，以每股5.04元至每股5.45元不等之價格，分成76筆下
      單，其中有10筆以跌停價賣出，直到11時53分39秒止，將
      其持有之復興航空股票3,419仟股全數售出之事實，業據
      被告自承在卷（見105年度他字第11206號卷，下稱他字卷
      ㈡第35頁至第36頁、第47頁；原審卷㈠第60頁反面；原審卷
      ㈢第165頁；本院109年度金上更一第2號卷，下稱本院更一
      卷㈠第239頁；本院更一卷㈢第225頁），並有被告之國泰證
      券帳戶開戶及客戶交易明細表、元富證券帳戶開戶及歷史
      帳列印明細、證交所105年11月28日臺證密字第105002300
      2號函及檢送有關復興航空股票105年10月21日至105年11
      月21日期間交易分析意見書、證交所106年4月21日臺證密
      字第1060006889號函暨檢送之投資人委託成交對應表、證
      交所提供之復興航空104年1月至105年11月個股日成交資
      訊、百順旅行社公司登記資料查詢結果及網頁資料等件在
      卷可稽（見他字卷㈡第50頁至第58頁；他字卷㈢第71頁至第
      95頁；他字卷㈤第32頁至第47頁；106年度偵字第11384號
      卷，下稱偵查卷第121頁至第128頁、第130頁、第132頁、
      第153頁至第190頁），故上開事實首堪認定。
（二）復興航空因於103年、104年間接連發生重大飛安事故，營
      運困窘且連年虧損，董事長林明昇遂於105年11月16日決
      定不再經營，並於105年11月19日及20日召開主管會議，
      討論重整、解散之後續配套措施，且為避免105年11月21
      日下午召開之臨時董事會作出重整、解散等決議後，影響
      機組員情緒，引發飛安風險，主管會議中遂決議「取消10
      5年11月22日全線航班」，並於105年11月21日上午9時許
      ，由業務、線控人員開始通知受影響之旅行社及乘客，嗣
      於同日晚間20時16分44秒在公開資訊觀測站公告「本公司
      11月22日停航1天（下稱復興航空停航1天）」等情，業據
      證人即復興航空董事長林明昇、總經理劉東明、財務長楊
      炫儀、業務部協理江許賢、國內部北區航線業務蔡佩君、
      業務管理處總經理黃慧明、業務部主任莊璧蓮、業務部協
      理朱光宙、線控陳立雯及林彥君等人分別於調詢、偵查中
      證述明確（見他字卷㈠第33頁至第35頁、第39頁至第43頁
      、第46頁至第48頁、第94頁至第104頁、第106頁至第112
      頁、第129頁至第131頁；他字卷㈡第98頁至第102頁、第10
      4頁至第117頁、第121頁至第125頁、第133頁至第135頁；
      他字卷㈤第107頁至第108頁；偵查卷第48頁至第50頁、第6
      7頁至第68頁；本院卷一第324頁至第325頁、第340頁至第
      341頁），並有復興航空在公開資訊觀測站發布之重大訊
      息列印資料附卷可稽（見偵查卷第116頁至第118頁），上
      開事實亦堪予認定，且至遲於105年11月20日主管會議結
      束時，「復興航空停航1天」之消息已經成型、明確。
（三）上揭「復興航空停航1天」之訊息，屬證券交易法第157條
      之1所稱「重大影響其股票價格之消息」，且其公開時點
      為105年11月21日晚間20時16分44秒許：
　　1.證券交易法第157條之1有關內線交易行為之禁止，係為促
      進資訊公開，防止公開發行股票公司內部人憑藉其特殊地
      位，於實際知悉發行股票公司有重大影響其股票價格之消
      息時，在該消息明確後，未公開前或公開後18小時內，即
      先行買賣股票，造成一般投資大眾不可預期之交易風險，
      以維護市場交易之公平及保障投資人。所謂「有重大影響
      其股票價格之消息」，依同條第5項規定，指「涉及公司
      之財務、業務或該證券之市場供求、公開收購，其具體內
      容對其股票價格有重大影響，或對正當投資人之投資決定
      有重要影響之消息；其範圍及公開方式等相關事項之辦法
      ，由主管機關定之」。主管機關即行政院金融監督管理委
      員會（下稱金管會）因此依此授權，於99年12月22日修正
      公布「證券交易法第157條之1第5項、第6項重大消息範圍
      及其公開方式管理辦法（下稱管理辦法）」，是倘有符合
      管理辦法所規定之情事，且已達明確程度，即應認屬於證
      券交易法第157條之1所指之重大影響股票價格消息。又管
      理辦法之立法及修正理由所稱之「美國聯邦最高法院判決
      」、「衡量其發生之機率及對投資人投資決定可能產生的
      影響作綜合判斷」，其用意皆在於劃定「消息成立」而非
      「事實發生」之界限，以排除謠傳或臆測之資訊，如內部
      人實際知悉之資訊已達到對「正當投資人之投資決定有重
      要影響」之程度，重大消息即屬明確，並不以「在某特定
      時間內必成為事實」之高度發生機率，做為消息明確的時
      點，如此方足以保障資訊不對等之一般投資大眾，並維護
      我國資本市場交易制度之公平性（最高法院106年度台上
      字第86號判決意旨參照）。
　　2.依起訴意旨，被告所知悉之重大消息為「復興航空停航1
      天」，而全部航線停飛1天對於航空公司而言，乃嚴重減
      少收入之停工行為，對公司營業必有相當影響，合於證券
      交易法施行細則第7條第3款「嚴重減產或全部或部分停工
      、公司廠房或主要設備出租、全部或主要部分資產質押，
      對公司營業有影響」所定情形，依前揭管理辦法第2條第1
      款規定，自屬證券交易法第157條之1所稱之「重大影響其
      股票價格之消息」。
　　3.按證券交易法第157條之1第5項所稱涉及公司財務、業務
      之重大消息公開方式，係指經公司輸入公開資訊觀測站而
      言，業經依該條項授權金管會訂定之99年12月22日管理辦
      法第6條第1項規定甚明，是以涉及公司財務、業務之重大
      消息，如因故已先由他人予以公布、報導、揭露時，亦應
      經該公司依前揭管理辦法第6條第1項所定之方式予以公開
      ，或至少應經該公司以自己名義予以證實或說明，始可認
      為該等重大消息已經公開（最高法院104年度台上字第376
      號判決意旨參照）。經查，復興航空於105年11月21日晚
      間20時16分44秒許，在公開資訊觀測站公告「本公司11月
      22日停航1天」，即為該重大消息之公開時點，進而在未
      公開及公開後18小時內，證券交易法第157條之1第1項各
      款所列之人，當不得自行或以他人名義買入或賣出復興航
      空公司股票。
（四）雖依起訴要旨，檢察官係認林秋文於105年11月21日上午1
      0時許，撥打電話向陳立雯確認，得知復興航空訂位系統
      鎖死之異常原因為「復興航空停航1天」後，於同日上午1
      0時37分許，撥打電話將上開消息告知被告，因認被告屬
      證券交易法第157條之1第1項第3款「基於職業或控制關係
      獲悉消息之人」。然查：
　　1.林秋文確曾於105年11月21日上午10時37分許，使用語音
      通訊功能與被告對話49秒之事實，業據被告自承在卷，核
      與本院上訴審於108年12月18日之勘驗結果相互吻合（見
      本院107年度金上訴字第45號卷，下稱本院上訴卷㈡第178
      頁），並有內政部警政署刑事警察局109年12月23日刑研
      字第1098020820號函檢送之數位鑑識列印資料附卷可稽（
      見本院更一卷㈡第5頁至第7頁），堪予認定。
　　2.林秋文於105年11月25日調查局詢問時證稱：11月21日我
      在眼科診所聽到有人說復興航空不曉得為何不能訂位，就
      打電話給陳立雯，但陳立雯沒有接，後來陳立雯回撥，說
      明天可能會不飛。我就在10時37分以LINE語音通話，告知
      被告「復興航空明天可能不飛，但要等高階主管開完會才
      能正式宣布」等語（見他字卷㈡第137頁至第138頁），再
      於同日檢察官訊問時證稱：105年11月21日10點多，我主
      動打電話給陳立雯。我就打電話給陳立雯問她復興航空訂
      位系統是否有問題，陳立雯說她被召回公司，並說明天可
      能不飛，我問何時確定，陳立雯說要等高階主管開完會後
      ，出來宣布才確定。我早上10點許知道可能不飛的消息，
      掛了陳立雯的電話，馬上就打給劉信平等語（見他字卷㈡
      第140頁）。又經原審勘驗林秋文上開偵查錄影光碟後，
      發現林秋文於偵查中曾當庭檢視其手機，並證稱：我的手
      機上面有一個10點37分跟劉信平的聯絡電話，在此之前跟
      陳立雯的聯絡，剛好可能被我搞不見還是怎樣，所以沒有
      看見，10點42分有再打給陳立雯，但陳立雯沒有接，10點
      42分之前有打一通給陳立雯，忘記是電話還是用Line，反
      正就是有打。我那天早上，就只有打電話給陳立雯而已，
      就是問了陳立雯那件事情而已，但我忘記為什麼要刪掉這
      些事等語（見原審卷㈠第121頁反面至124頁）。則由林秋
      文上開證詞綜合以觀，似可獲悉林秋文於105年11月21日
      上午10時37分以LINE通訊軟體與被告通話之前，已因先與
      陳立雯通話，得悉「復興航空停航1日」之消息，遂轉知
      被告，並在同年月25日接受調查局、檢察官訊問前，將該
      則與陳立雯之通話紀錄刪除等情。
　　3.然林秋文於原審審理時卻改證稱：105年11月21日上午我
      在診所看眼科時，聽到身旁有人說復興航空訂位系統被鎖
      死，我在10點多時有打電話給陳立雯，但陳立雯一直沒接
      。當天上午我打電話給被告，是告知復興航空訂位系統鎖
      死之事，被告要我再和復興航空窗口確認，當時並不知道
      復興航空停飛之事。直到11點才和陳立雯聯繫上，我問陳
      立雯為何復興航空訂位系統鎖死，陳立雯就說11月22日班
      機可能不飛，但還不確定，要下午才會知道。我回到百順
      旅行社因為已經超過中午12點半，所以沒有立刻告訴被告
      ，直到下午2點才跟被告說復興航空明天可能不飛。當時
      調詢人員很凶，一直說如果我沒有刪除對話紀錄，就不會
      和我所述對不起來，我也很緊張，才會說有刪除當日上午
      與陳立雯之通訊紀錄，實際上應該沒有等語（見原審卷㈡
      第102頁反面至第110頁）。
　　4.經本院更一審審理程序將林秋文當時持用之手機送請內政
      部警政署刑事警察局鑑定，以查明林秋文是否刪除105年1
      1月21日之通訊紀錄，結果當日並查無任何刪除還原紀錄
      ，且林秋文僅有於105年11月21日上午10時37分許與被告
      通話，並在此通通話以前，確無任何與陳立雯之語音或文
      字通訊紀錄，林秋文係分於10時42分08秒、10時51分31秒
      、10時53分26秒，撥打3通電話給陳立雯，均未獲回應，
      迄11時01分07秒許始與陳立雯通話7分7秒之事實，有內政
      部警政署刑事警察局109年8月28日刑研字第1090083827號
      函檢送之數位鑑識報告、同局109年12月23日刑研字第109
      8020820號函暨檢送之當日通聯紀錄、通訊軟體LINE、Wha
      tsAPP、Facebook Messenger及Skype對話紀錄列印資料存
      卷供憑（見本院更一審卷㈠第293頁至第300頁、第323頁；
      本院更一審卷㈡第5頁至第339頁），且本院又再依檢察官
      之聲請將林秋文當時持用之手機及被告遭扣案之2只手機
      一併送請法務部調查局鑑定，用以交叉比對查明林秋文10
      5年11月21日之通訊紀錄曾遭刪除與否，然未獲致與前揭
      內政部警政署刑事警察局所為鑑定不同之結論，有法務部
      調查局111年1月26日調資伍字第11103119070號函檢送之
      鑑定報告在卷可參（見本院卷一第419頁至第440頁），上
      情更與本院上訴審於108年12月18日勘驗林秋文手機之結
      果（見本院上訴卷㈡第177頁）互核相符。另佐以經原審勘
      驗林秋文上開調詢錄音光碟之結果，可見林秋文提供手機
      予調查員檢視時，調查員確實反覆質疑林秋文已刪除11月
      21日之通訊紀錄，林秋文雖屢屢回答「沒有刪」、「我真
      的忘記」等語，並試圖解釋，仍未獲採信，因此方順著調
      查員之疑問，回稱「可能不小心刪還是怎樣我不知道，但
      是我真的沒有印象中是這樣子啦，但是我、我只能，真的
      是我可以肯定是，我有打電話給老闆這件事」等語甚詳（
      見原審卷㈠第108頁至第112頁、第124頁至第131頁）。綜
      合上開證據，足認林秋文於原審證稱其係在105年11月21
      日上午11時才與陳立雯聯繫上，且未刪除與陳立雯之通聯
      紀錄等情，恐非屬虛偽，進而，林秋文在10時37分以LINE
      通訊軟體致電被告以前，既未曾與任職復興航空之陳立雯
      通話，則其於調詢、偵查中所為有關「係先自陳立雯處得
      悉『復興航空明天可能不飛』之訊息，旋於10時37分轉告被
      告」之證詞，即顯存有瑕疵，均難以採信。
　　5.由陳立雯之偵訊筆錄以觀（見他字卷㈤第107頁反面至第10
      8頁），可知其上固記載：「(林秋文說，他在11月21日上
      午10點多有打電話給你，你有告訴他可能不飛？）是，那
      時我人已經離開辦公室了，林秋文問我說，復興航空是只
      停飛22日一天？還是之後都不飛了？我跟他說，公司早上
      是告訴我們22日不飛，因為百順沒有團，所以我沒有主動
      通知他們」、「（你記得林秋文幾點打電話給你？） 差
      不多10點多。因為當天公司跟我們這樣講的時候我也很緊
      張，我要遞優退，我就趕快先去勞動局，想瞭解我的權益
      ，且我父親過世，我都還沒請喪葬補助，所以我先去勞動
      局，那時林秋文打了1通電話，我沒有接到，我是先回家
      之後，因為林秋文電話打得很頻繁，我就接了電話，並且
      和他有上述的對話」等情。然經原審勘驗上開偵訊過程之
      偵查錄影光碟，結果可知於檢察官舉出林秋文「11月21日
      上午10點多有打電話」之供述詢問陳立雯時，陳立雯係回
      答「對，她有打給我，但是我沒接到，為什麼，因為雨下
      很大，我已經趕著回去了」等語，此節並未記載於筆錄，
      且檢察官再次向其確認與林秋文之通話時間時，陳立雯更
      強調「其實我如果印象沒有記錯，我覺得超過10點多耶」
      ，並說明其係先去勞動局瞭解辦理優退之事宜及父親喪葬
      補助事宜，回到家已經10點多，又趕著回家與女兒吃飯，
      所以沒接到林秋文第一通電話等情甚詳（見原審卷㈠第105
      頁反面至第107頁），可見上揭陳立雯偵查筆錄中有關「
      林秋文係於上午10時許打電話給陳立雯，陳立雯因此告知
      22日停飛1天」之記載，與陳立雯當時之證述原意顯有出
      入，自非可用以認定林秋文曾於105年11月21日上午10時
      許即與陳立雯通話及渠等間之通話內容為何。
　　6.陳立雯於原審審理時證稱：我是復興航空業務處副主任，
      負責團體機位之控管、開票。11月21日當天我休假，要送
      小孩去車站，一直到10點40分快11點中途，有人打電話（
      給我），但我都沒有接。接到林秋文電話應該快11點了，
      林秋文打來是問我是否明天不飛，因為早上公司網路整個
      無法訂位。復興航空人員應該沒有聯絡百順旅行社，因為
      我印象中隔天（指11月22日）他們沒有團，我也沒通知等
      情綦詳（見原審卷㈡第116頁至第117頁），並核與前述林
      秋文在10時42分08秒、10時51分31秒、10時53分26秒，撥
      打3通電話給陳立雯均未獲回應，迄11時01分07秒許始與
      陳立雯通話之情形，相互吻合，益見林秋文確係在當日11
      時許始與陳立雯聯繫上並進行對話無訛。
　　7.再者，復興航空雖自105年11月21日上午9時許，即開始由
      業務人員通知將受隔日復興航空將停飛一事影響之旅行社
      及乘客，然因百順旅行社105年11月22日並未有旅客出團
      ，故未在105年11月21日上午通知百順旅行社乙節，業據
      陳立雯、林彥君、朱光宙、莊璧蓮分別證述明確（見偵查
      卷第49頁反面、第68頁反面；原審卷㈡第117頁反面；本院
      卷一第335頁）。又林秋文於當日10時37分與被告通話之
      前，雖曾於10時24分42秒許有1通復興航空行銷處推廣人
      員陳玟玲之來電未接，林秋文旋於10時25分10秒許致電陳
      玟玲而通話12秒，有前述鑑識還原紀錄列印資料在卷可稽
      （見本院更一卷㈡第7頁），然陳玟玲已於原審及本院審理
      中一致證稱：我負責舉辦旅展、航線推廣等活動，105年1
      1月21日上午在公司內接到通知隔日停飛，主管要求趕快
      進行手邊事務之後續處理，我遂與所承辦活動有關之公司
      接洽，包括百順旅行社。11月21日上午我有跟百順旅行社
      的林秋文聯繫，這是因為林秋文要參加我所舉辦之活動，
      就是隔天本來要去北海道出差，我當天想跟林秋文說明天
      我跟百順旅行社他們出差的事情取消，但沒有聯繫上。我
      打第一通沒有接，後來10時25分10秒許那通電話應該是通
      訊品質關係，只有「喂喂喂」，聽不清楚，沒有真的講到
      話，那天情況很混亂，因為我還有很多工作要處理，不是
      只有做這一件事，林秋文之後應該沒有回撥給我。我是下
      午才與林秋文聯繫上等情綦詳（見原審卷㈡第129頁至第13
      1頁；本院卷一第341頁至第343頁），亦與林秋文於調詢
      時所供稱：我是看到有陳玟玲之未接來電，所以回撥，但
      印象中沒有講什麼，因為只有12秒，好像說晚點再說等語
      （見原審卷㈠第130頁），互核相符，益難基此遽認林秋文
      於105年11月21日上午10時37分許致電被告以前，已透過
      復興航空內部人員獲悉「復興航空停航1天」之消息，則
      被告所辯稱：林秋文當日上午10時37分許之通話，僅告知
      復興航空訂位系統鎖死之事，沒有說停航1天等語（見他
      字卷㈡第42頁、第47頁反面至第48頁；本院更一卷㈢第225
      頁），並無證據證明係屬虛偽。
　　8.檢察官雖又主張：林秋文證稱其會習慣性刪除LINE對話，
      且原審曾當庭勘驗發現確有刪除與劉信平、陳玟玲、陳立
      雯之LINE對話。再從原審當庭勘驗的資料，亦可以看出於
      刪除後，林秋文、劉信平間所留下11月23日、24日以後的
      相關對話，連早餐要吃什麼都包含在內，何以於11月21日
      發生如此重要事情的當下，2人間卻毫無聯繫，顯與客觀
      事證不符，應是因為科技的侷限性導致鑑定機關無法鑑定
      還原等語（見本院卷二第70頁至第71頁）。然如前所述，
      不論依據內政部警政署刑事警察局或法務部調查局之鑑定
      結果，均可得出林秋文之手機105年11月21日當日並查無
      任何刪除還原紀錄之結論，則在無其他證據佐證前，實無
      法證明林秋文確有刪除該日之LINE對話紀錄，亦無法查知
      遭刪除之內容究竟為何。另縱使林秋文於105年11月21日
      上午10時37分許與被告通話之前，確曾有透過LINE通訊軟
      體撥打電話與陳立雯之舉，依目前既存之證據，仍無法知
      悉林秋文實際上是否有打通？通話內容為何？等情，況陳
      立雯於本院審理時已經明確證稱：我10點離開辦公室之前
      ，沒有跟林秋文或任何人聯繫。我接到林秋文電話應該快
      11點了等語（見本院卷一第348頁、第350頁），此情核與
      內政部警政署刑事警察局或法務部調查局之鑑定結果相吻
      合，卻與檢察官上開主張不符。因此，檢察官此部份之主
      張，仍未足採信。
　　9.綜上所述，檢察官所舉證據，尚不足以證明林秋文於105
      年11月21日上午10時37分致電被告以前，已因職業而獲悉
      「復興航空停航1天」之重大消息，則檢察官認被告係因
      林秋文該通電話之告知，亦成為基於職業而知悉該等重大
      消息之內部人，尚嫌速斷。
（五）林秋文於105年11月21日上午11時許與陳立雯通話後，雖
      因此知悉「復興航空停航1天」之消息，然嗣後林秋文與
      被告間並未透過渠等行動電話再有任何語音或文字對話，
      亦有前述鑑識還原紀錄列印資料附卷供憑（見本院更一卷
      ㈡第7頁至第340頁），加上徵諸內政部警政署刑事警察局
      就林秋文手機所為之數位鑑識報告（見本院更一卷㈡第11
      頁），雖可知林秋文於105年11月21日上午11時01分07秒
      與陳立雯通話達7分07秒後，曾於11時09分11秒以手機撥
      打百順旅行社00000000號電話，然因為查無該通電話之錄
      音之故，即無從知悉其通話內容，至辯護人雖指出：林秋
      文於105年11月21日上午11時09分撥打至百順旅行社35秒
      的通話，即係百順旅行社電話錄音系統內所顯示編號第54
      號「2016/11/21 10：46：38」之電話錄音云云（見本院
      卷一第147頁），然辯護人所稱之兩通電話時間相距甚遠
      ，客觀上僅有通話秒數相同，實無積極證據可證該兩通電
      話即屬同一，恐有張冠李戴之嫌，不過即使如此，仍未能
      改變卷內並無積極證據可資證明林秋文確實藉由該通電話
      向被告陳報自陳立雯處所得知「復興航空停飛1天」消息
      之情況。是以，林秋文於原審所證稱：我直到下午2點才
      跟被告說復興航空明天可能不飛乙節，雖衡與身為部屬之
      人必會將所獲悉之營業上重大消息儘快報告其主管之常情
      不符，但尚無證據證明林秋文此部份證詞必屬虛偽，更不
      能僅憑被告與林秋文間具有百順旅行社職場上下屬關係，
      逕自推論林秋文必於結束與陳立雯間之通話後，已立刻於
      105年11月21日上午11時09分11秒撥打電話回百順旅行社
      向被告陳報，導致被告最遲於林秋文此際向其回報時，即
      已知悉「復興航空停航1天」之消息。　
（六）再者，由前開陳立雯、陳玟玲及林彥君之證詞合併以觀，
      可知自105年11月21日上午9時許起，復興航空人員已開始
      通知「受復興航空停飛1天」一事影響之旅行社、乘客或
      活動參與者之事實，且陳立雯復於原審審理時證稱：我得
      知要停航1天之消息後，認為停航會很麻煩，所以曾於11
      月21日上午9時22分許打電話給先生，要其請假幫忙處理
      小孩看診之事等情（見原審卷㈡第117頁反面至第118頁）
      ，再由被告所提供之批踢踢實業坊網頁列印資料以觀（見
      本院上訴卷㈠第394頁至第436頁），可知於11月21日上午1
      1時27分即有「某家航空公司發生危機惹QQ」、「準備全
      面停航」、「下午會發新聞稿」之貼文，下方討論串自同
      時間起，亦屢有「復？？？」、「復航嗎」、「復興嗎」
      之回應，遑論105年11月21日上午蘋果日報網路即時新聞
      亦有「復興航空遭爆將停業」之相關報導，復興航空因此
      於同日下午13時24分29秒許，在公開資訊觀測站發布「本
      公司對於今（21）日網路對於營運流言，予以鄭重否認，
      絕無此事」之訊息乙節，有復興航空重大訊息澄清稿相關
      資料在卷可考（見偵查卷第117頁反面；附件九卷第79頁
      ）。綜合上開證據，可知「復興航空停航1天」一事確實
      影響層面廣大，牽涉人數甚多，消息極有可能快速廣傳，
      且復興航空停航1天甚至停業之消息，亦確已自11月21日
      上午開始，即在航空業界、旅行業界、旅客、公眾間流傳
      、討論，是以檢察官所舉證據，既無法證明被告係基於證
      券交易法第157條之1第1項各款所列關係而知悉「復興航
      空停航1天」此一重大消息，則亦不能排除被告係自其他
      管道獲悉復興航空停航，或依據市場傳聞結合自身經驗判
      斷，決定全數出脫名下復興航空股票之可能，則縱使被告
      自當日上午10時29分06秒起開始委賣復興航空股票，並自
      10時40分12秒起放大委賣數量，其中10筆更係以跌停價賣
      出，最終售出數量高達3,419仟股，賣出股數更占當日市
      場成交量之32.18％，難謂常態，惟被告既非上開條文各款
      規定所指之內部人，即不受「在重大消息明確後，未公開
      或公開後18小時內」不得買賣股票之限制，即不能逕以內
      線交易罪相繩。
（七）雖依卷附內政部警政署刑事警察局109年12月23日函附之
      林秋文手機數位鑑識報告所示（見更一卷㈡第217頁至第22
      0頁），可悉於105年11月21日上午，林秋文於10時35分51
      秒曾以LINE通訊軟體傳送「復興要停？」之訊息予綽號「
      少爺」、在遠東航空任職之案外人汪祥龍，汪祥龍於10時
      36分46秒、49秒接連回覆「嗯」、「聽說了」，更續於10
      時36分55秒、37分03秒稱「龍騰停止交易了」、「哎」等
      語，林秋文隨即於「10時37分19秒覆稱『明天』」後，於10
      時37分37秒以LINE撥打電話予被告，通話時間達49秒，結
      束通話後，因汪祥龍於10時38分03秒、05秒先後傳送「明
      天停？」、「還是今天停」等詢問訊息，林秋文乃於「10
      時38分34秒覆以『明天』」，汪祥龍再問「你們後面團體怎
      麼處理？」等語。綜觀上開對話內容，林秋文上開發送之
      訊息二度提及「明天」一語，就其所使用文字之客觀上意
      涵，均係肯定之意，且其中10時37分19秒所稱「明天」等
      語，應係針對汪祥龍提及之「龍騰停止交易」一事而言為
      所之回應，另針對林秋文於10時38分34秒所覆稱之「明天
      」一語，細審上開還原紀錄列印資料，可見林秋文在傳送
      「復興要停？」之訊息前，確係先表示「去八卦一下」，
      即不能排除林秋文在此處是指「請汪祥龍去八卦復興航空
      『明天』是否停飛」一事之可能，又汪祥龍接著詢問林秋文
      「團體怎麼處理」，亦應有可能係欲與林秋文談論如果復
      興航空真的停飛，則當時已搭機出國之團體應如何處理之
      事，另衡情如果林秋文真的已確定復興航空業已停飛，實
      無需再請汪祥龍協助打探消息，故林秋文此處所肯定覆稱
      之「明天」字眼，理當係指請汪祥龍去探聽之標的。且林
      秋文亦於原審及本院審理時一致證稱：我問汪祥龍時，並
      不確定明天是否停飛，因為當天我手上有1個團體有飛出
      去，所以我不是問今天，我是問汪祥龍明天，我是問汪祥
      龍有無聽到明天可能要停飛的消息。我是真的不知道他（
      指復興航空）要停飛。我是請少爺（汪祥龍）去八卦一下
      ，看是否有這件事情。汪祥龍當時任職在遠東航空，私底
      下我們認識很久，常常一些同業一起吃飯、喝酒、聊八卦
      。我傳訊息給汪祥龍當時我在板橋之眼科診所候診，傳訊
      息給汪祥龍只是純屬想八卦一下，沒有特別的意思，也沒
      有限制汪祥龍何時回覆等語（見原審卷㈡第195頁反面至第
      196頁；本院卷一第362頁至第363頁），足徵林秋文斯時
      雖可能由不詳之管道，已約略知悉復興航空明日將停飛之
      事，但尚不確定，仍在四處打探、確認。再由被告於調查
      局、偵查中所辯稱：林秋文在11月21日上午10點多告訴我
      復興航空訂位系統當機。我不記得在我開始賣出復興航空
      股票之前，是否有告訴我11月22日復興航空不飛，這部分
      我不記得了等語（見他字卷㈡第37頁、第42頁、第47頁至
      第48頁），同樣無法證明林秋文於105年11月21日上午確
      已告知被告「復興航空停航1天」之重大消息，況如前所
      述，卷內實無積極證據可以證明林秋文於105年11月21日
      上午10時37分致電被告以前，必定已透過復興航空內部人
      員之管道得知「復興航空停航1天」一事，亦即縱使林秋
      文確曾於10時37分37秒之通話中告訴被告上揭消息，仍難
      據此證明被告係基於業務關係，透過林秋文自復興航空內
      部人士處知悉此一重大消息。
（八）另由上開內政部警政署刑事警察局就林秋文之手機所為數
      位鑑識報告以觀（見本院更一審卷㈡第115頁至第125頁）
      ，可知於105年11月21日下午林秋文與代號「游憶雯」者
      間商談業務等事項之對話中，夾雜著與復興航空營運相關
      內容，包含有林秋文：「現在復興都沒發布消息」、「也
      沒通知」，游憶雯：「明天189班機耶，要不要先動作，
      免得真的通知取消，…」，林秋文：「復興確定停飛！我
      說發布了？他說長榮的人跟一個日本飯店業者說的」，游
      憶雯：「他說長榮的人跟一個日本飯店業者說的??怎麼可
      能」，林秋文：「復興還沒宣布，他沒辦法決定」，游憶
      雯：「說不開記者會耶」，林秋文：「記者會改明天」、
      「可能消息曝光太快來不及想對策吧」，游憶雯：「消息
      是誰曝光，一定也是內部出來的吧」，林秋文：「當然是
      內部」、「一早9點高階開會出來」，游憶雯：「記者會
      今天明天開，哪有差異」，林秋文：「我9：30就接到通
      知」等語。然綜觀上開對話，於11月21日下午2點許，林
      秋文實係與游憶雯交換彼此在當下各自已聽聞但尚未確定
      之消息而已，且該等消息是否係來自復興航空內部人？究
      竟何時知悉？均尚有未明之處。另林秋文上揭所指其於10
      5年11月21日對話當天上午9時30分即接獲通知部份，並無
      證據證明此處所謂「通知」究指何人通知？又通知何事？
      即尚未能據此等仍屬未明之事，對被告為不利之認定。又
      上情核與林秋文於原審所證稱：我於105年11月21日上午1
      1時許與陳立雯聯繫上，得悉『復興航空明天可能不飛』之
      消息，但陳立雯說還不確定，要下午才會知道等語，大致
      相符，故林秋文上揭所證難認必為臨訟迴護被告之虛詞。
      是以，檢察官依憑林秋文與游憶雯之前述對話紀錄，推斷
      林秋文於105年11月21日上午9時30分許，即已經由復興航
      空內部人員通知而明確知悉「復興航空停航1天」之消息
      （見本院更一卷㈢第246頁至第247頁），尚非可採。
（九）被告於偵查中雖曾陳稱：我於105年11月21日上午10點多
      （指10時37分許）接獲林秋文來電，告知復興航空訂位系
      統鎖死，便決定將持有之復興航空股票全數售出等語（見
      他字卷㈡第47頁反面至第48頁）。然航空公司訂位系統鎖
      死之起因甚多，非僅有全面停飛1種可能性，並與復興航
      空決議「停航1天」對該公司營業所生影響，難以相提並
      論，此觀諸陳立雯於原審所證稱：同事說在網路上看到復
      興航空機位鎖住，沒多久後開放，然後又鎖住等語（見原
      審卷㈡第120頁反面），及莊璧蓮於調詢問時所證稱：9點
      多時有業者打到客服中心詢問為何系統不能訂票，客服部
      門當時回應係因系統當機故障等語（他字卷㈡第134頁），
      即臻明瞭。是以，「復興航空訂位系統鎖死」一事，尚非
      證券交易法第157條之1第1項、第5項所稱「重大影響其股
      票價格之消息」，且亦無證據足認林秋文係因復興航空內
      部人員之告知而獲悉該消息，故被告縱使係因林秋文來電
      告知「復興航空訂位系統鎖死」，而決定全數出售其持有
      之復興航空股票，與內線交易罪之構成要件仍有未合。
（十）至百順旅行社因105年11月22日未出團，故復興航空人員
      並未在105年11月21日上午通知翌日停航乙節，已據陳立
      雯、林彥君、朱光宙、莊璧蓮分別證述明確，且陳立雯亦
      於原審審理時曾證稱：我是用SKYPE通知他們（指百順旅
      行社）開票、記得匯錢，北檢也有找到我的SKYPE，跟明
      天的機位都沒有關係等語明確（見原審卷㈡第117頁），再
      參檢察官迄未能舉證證明陳立雯有何以SKYPE通訊軟體通
      知林秋文「復興航空停航1天」之情事，則檢察官依憑莊
      璧蓮所證：林秋文跟陳立雯會另外用SKYPE聯繫等語之證
      詞（見他字卷㈡第135頁），便逕主張不能因林秋文手機送
      驗發現「並無刪除通訊紀錄」之勘驗結果，即認林秋文未
      自復興航空內部人員獲悉停飛消息等語（見本院更一卷㈢
      第246頁至第248頁），亦顯屬無據。
六、綜上所述，檢察官所舉證據，尚無法達於通常一般人均不致
    有所懷疑，而得確信其為真實之程度，不足以證明被告係因
    職業關係獲悉「復興航空停航1天」之重大消息而出售股票
    ，依前揭法律規定及說明，自應為被告無罪之諭知。是以，
    原審未予詳酌，認被告已違反證券交易法第157條之1第1項
    規定，而依同法第171條第1項第1款之內線交易罪論科，容
    有未當，而被告堅詞否認犯罪，上訴指摘原判決此部分不當
    ，請求撤銷改判，為有理由，自應由本院將原判決關於被告
    部分予以撤銷，並諭知無罪之判決。
據上論斷，應依刑事訴訟法第369條第1項前段、第364條、第301
條第1項，判決如主文。
本案經臺灣臺北地方檢察署檢察官郭瑜芳提起公訴，臺灣高等檢
察署檢察官林宗志到庭執行職務。
中　　華　　民　　國　　111 　年　　5 　　月　　10　　日
                  刑事第二十四庭審判長法　官  陳德民
                                      法　官  鄭富城
                                      法　官  葉力旗
以上正本證明與原本無異。
被告不得上訴。
檢察官如不服本判決，應於收受送達後20日內向本院提出上訴書
狀，其未敘述上訴之理由者並得於提起上訴後20日內向本院補提
理由書（均須按他造當事人之人數附繕本）「切勿逕送上級法院
」。
                                      書記官  王心琳
中　　華　　民　　國　　111 　年　　5 　　月　　10　　日